【裁判字號】    97,毒抗,127
【裁判日期】    971024
【裁判案由】    聲請強制戒治
【裁判全文】
臺灣高等法院高雄分院刑事裁定         97年度毒抗字第127號
抗  告  人  臺灣高雄地方法院檢察署檢察官
被      告  甲○○
                    （現於臺灣高雄看守所附設勒戒所）
上列抗告人因聲請強制戒治案件，不服臺灣高雄地方法院中華民
國97年10月7 日裁定（97年度審毒聲字第1364號），提起抗告，
本院裁定如下：
    主  文
抗告駁回。
    理  由
一、本件檢察官於原審法院聲請意旨略以：甲○○因施用第一級
    毒品案件，經原審法院以97年度毒聲字第972 號裁定送臺灣
    高雄看守所附設勒戒處所觀察、勒戒後，認有繼續施用毒品
    之傾向，依毒品危害防制條例第20條第2 項之規定，聲請裁
    定令入戒治處所施以強制戒治等語。
二、按民國（下同）93年1 月9 日修正施行之毒品危害防制條例
    第20條、第23條將施用毒品之刑事處遇程序，區分為「初犯
    」及「5 年內再犯」、「5 年後再犯」。立法理由之說明係
    以：「初犯」，經觀察、勒戒或強制戒治後，應為不起訴處
    分或不付審理之裁定；經觀察、勒戒或強制戒治執行完畢釋
    放後，「5 年內再犯」者，因其再犯率甚高，原實施之觀察
    、勒戒及強制戒治既已無法收其實效，爰依法追訴或裁定交
    付審理。至經觀察、勒戒或強制戒治執行完畢釋放後，「5
    年後再犯」者，前所實施之觀察、勒戒或強制戒治已足以遮
    斷其施用毒品之毒癮，為期自新及協助其斷除毒癮，仍適用
    「初犯」規定，先經觀察、勒戒或強制戒治之程序。從而依
    修正後之規定，僅限於「初犯」及「5 年後再犯」2 種情形
    ，始應先經觀察、勒戒或強制戒治程序。倘被告於5 年內已
    再犯，經依法追訴處罰，縱其第3 次（或第3 次以上）再度
    施用毒品之時間，在初犯犯經觀察、勒戒或強制戒治執行完
    畢釋放5 年以後，已不合於「5 年後再犯」之規定，且因已
    於「5 年內再犯」，顯見其再犯率甚高，原實施觀察、勒戒
    或強制戒治，已無法收其實效，即應依該條例第10條處罰（
    最高法院97年9 月9 日97年度第五次刑事庭會議決議參照）
    。
三、本件本件被告曾於89年間因施用毒品案件，經臺灣南投地方
    法院以89年度毒聲字第30號裁定送觀察勒戒後，因有繼續施
    用毒品之頃向，經同院以89年度聲字第157 號裁定令入戒治
    處所施用強制戒治，嗣於強制戒治期間，經同院以89年度毒
    聲字第930 號裁定停止戒治，所餘期間付保護管束，其後因
    被告於保護管束期間再度施用毒品，經同院以89年度毒聲字
    第1846號裁定撤銷停止戒治，令入戒治處所施強制戒治，迄
    於90年10月29日執行完畢釋放。嗣被告復於91年3 月至同年
    6 月間施用毒品，經檢察官起訴同時聲請裁定令入戒治處所
    施用強制戒治（91年度毒聲字第275 號），起訴部分經同院
    以91年度訴字第188 號判決科處有期徒刑8 月確定，強制戒
    治部分於92年3 月16日執行完畢，有台灣高等法院被告前案
    紀錄表在卷可憑，而被告本次施用毒品之時間係在97年3 月
    初至同年4 月間，距初次觀察勒戒及強制戒治期間已逾5 年
    ，惟被告第2 次施用毒品係5 年再犯，並經追訴處罰，依前
    揭最高法院決議，自應逕行起訴，不得再施以保安處分，從
    而原裁定駁回檢察官強制戒治之聲請，經核與法並無不合。
四、抗告意旨則以：92年7 月9 日修正公布，自93年1 月9 日起
    施行之毒品危害防制條例第20條、第23條，依施用第一、二
    級毒品者之為「初犯」、「五年內再犯」或「五年後再犯」
    ，異其刑事處遇程序，規定「初犯」者，經觀察、勒戒或強
    制戒治後，應為不起訴處分或不付審理之裁定，亦即以觀察
    、勒戒或強制戒治之保安處分代替刑事訴追；經觀察、勒戒
    或強制戒治執行完畢釋放後「五年內再犯」者，依法追訴或
    裁定交付審理；至於經觀察、勒戒或強制戒治執行完畢釋放
    後「五年後再犯」者，亦適用「初犯」以保安處分代替刑事
    訴追之程序。其立法理由謂因施用第一級或第二級毒品者具
    「病患性犯人」之特質，故對「初犯」者，送觀察、勒戒，
    戒除其身癮，或進一步施以強制戒治，戒除其心癮；經觀察
    、勒戒或強制戒治執行完畢釋放後「五年後再犯」者，因前
    所實施之觀察、勒戒或強制戒治已收五年之遮斷效，足以遮
    斷其施用毒品之毒癮，故仍適用「初犯」以保安處分代替刑
    事訴追之程序。至經觀察、勒戒或強制戒治執行完畢釋放後
    「五年內再犯」者，因其再犯率甚高，原實施之觀察、勒戒
    及強制戒治既已無法收其實效，爰依法追訴或裁定交付審理
    。故施用第一、二級毒品者，除曾經觀察、勒戒或強制戒治
    執行完畢後五年內再犯之情形外，均仍得適用以保安處分代
    替刑事訴追程序之規定，並不限於初犯施用毒品者。則初犯
    施用毒品罪後，於五年內第二次再犯，因時值毒品危害防制
    條例修正前，經依修正前舊法追訴處罰同時並施以強制戒治
    ，嗣於該條例修正公布並施行後，始第3 次（或第3 次以上
    ）再犯，且其行為時距第2 次再犯而經觀察、勒戒或強制戒
    治執行完畢釋放時之間隔已滿五年者，依其第2 次再犯經保
    安處分執行完畢釋放後5 年內未曾再犯之情形以觀，核與初
    犯經保安處分執行完畢釋放後「五年內再犯」者，其再犯率
    高，原實施之觀察、勒戒及強制戒治已無法收其實效之情形
    則迥不相侔，而與「五年後再犯」者，已收五年遮斷效之情
    形相同；本於上開對具治療成效之病患性毒品犯，期能藉由
    強制治療之保安處分戒除其身、心癮之立法本旨，自應認與
    五年後再犯之情形相同，仍適用以保安處分代替刑事訴追之
    規定，此有最高法院96年度台非字第256 號裁判意旨可資參
    照。本件被告雖於五年內再犯施用毒品罪，經裁定強制戒治
    ，復於92年3 月16日強制戒治執行完畢。惟本次即第3 次再
    度於97年4 月下旬施用毒品，揆諸前揭最高法院裁判意旨，
    自應認與5 年後再犯之情形相同，仍適用以保安處分代替刑
    事訴追之規定，且本件亦已經台灣高雄地方法院以97年度毒
    聲字第972 號裁定送高雄看守所附設勒戒處所實施觀察勒戒
    後，認有繼續施用傾向。乃原裁定遽駁回強制戒治之聲請，
    自屬違背法令等語，指摘原裁定不當，固非無見。惟上開最
    高法院96年台非字第256 號裁定已為事後最高法院97年第5
    次刑事庭會議決議所不採。再者，被告前此雖經原審法院裁
    定觀察勒戒，惟既與上述毒品危害防制條例修法意旨不合，
    自難拘束本院所為法律判斷。是檢察官執上開事由，指摘原
    裁定不當，為無理由，應予駁回。
五、據上論結，應依刑事訴訟法第412 條，裁定如主文。
中    華    民    國    97    年    10    月    24    日
                  刑事第四庭    審判長法  官  蕭權閔
                                      法  官  陳吉雄
                                      法  官  李嘉興
以上正本證明與原本無異。
本裁定不得再抗告。
中    華    民    國    97    年    10    月    24    日
                                      書記官  郭榮芳


司法院資訊處製作；財團法人民間司法改革基金會備份。
